臺灣台中地方法院民事判決　　　　　　 100年度簡上字第50號
上訴人　　　陳劉惠津
訴訟代理人　沈炎平　律師
複代理人　　江銘粟　律師
複代理人　　洪瑞霙　律師
參加人　　　財產部國有財產局台灣中區辦事處
法定代理人　廖蘇隆
訴訟代理人　林威有
　　　　　　蕭曉文
被上訴人　　張阿秋
訴訟代理人　高志明　律師
上列當事人間請求確認通行權存在事件，上訴人對於中華民國99
年12月14日本院豐原簡易庭99年豐簡字第242號第一審判決提起
上訴，被上訴人並為訴之變更，本院於100年11月11日言詞辯論
終結，判決如下：
    主      文
上訴駁回。
上訴人應將坐落於臺中市豐原區○○○段第五二八之三地號南側
未登錄地上，如附圖一所示編號四至九連接線所示寬二、五公尺
、高一、七五公尺之混凝土加蓋鐵絲網之圍牆拆除。
第二審訴訟費用新台幣陸仟柒佰壹拾伍元由上訴人負擔。參加訴
訟費用新台幣玖仟貳佰貳拾伍元由參加人負擔。
    事實及理由
壹、兩造之聲明：
  一、上訴人：(一)原判決廢棄。(二)被上訴人第一審之訴駁回。(三)
      第一審、第二審訴訟費用由被上訴人負擔。
  二、參加人：同上訴人。
  三、被上訴人：(一)上訴駁回。(二)上訴人應將坐落於臺中市豐原
      區○○○段第528-3地號南側未登錄地上，如本判決附圖
      一所示編號4-9連接線所示寬2.5公尺、高1.75公尺之混凝
      土加蓋鐵絲網之圍牆拆除。(三)第二審費用由上訴人負擔。
貳、被上訴人起訴主張：緣被上訴人所有之臺中市豐原區（原臺
    中縣豐原市○○○○段第690-1地號土地，係於64年間分割
    自同地段第690地號而成之獨立宗地。上訴人於93年間取得
    上南坑段第690地號土地後，於本件訴訟繫屬中之100年2月
    14日再行將第690地號分割為上南坑段第690地號、及同地段
    第690-3地號土地兩筆獨立宗地（第690-3地號下稱系爭土地
    ）。被上訴人所有之第690-1地號土地因64年間之分割，致
    對外公路無適宜之聯絡，依民法第789條第1項之規定，得通
    行系爭土地如原審判決附圖所示A部分（按：原審判決時之
    該部分所在之土地地號為第690地號），面積12.53平方公尺
    之土地以連接產業道路（南坑巷）通往公路。被上訴人所有
    之第690-1地號土地為農牧用地，目前經營果園，就系爭土
    地僅用以供農用搬運機之用，依農路設計規範第11條之規定
    ，農路4級路基寬至少須為2.5公尺，是被上訴人通行系爭土
    地道寬度至少需為2.5公尺。再者，上南坑段第528-3地號土
    地南側未登錄地上，有上訴人所加蓋如本判決附圖一所示編
    號4至9連線寬2.5公尺、高1.75公尺鐵絲網圍牆，阻斷被上
    訴人通行聯外，爰依土地通行權，請求確認被上訴人之通行
    權存在，並將地上物拆除。
參、上訴人則以：被上訴人得通行相鄰之第691-1地號，或其所
    佔用之國有地聯外，而非僅得通行系爭土地；原判決附圖所
    示Ａ部分土地並未直接連通南坑巷，自被上訴人之690-1地
    號土地通達南坑巷前，除通行原判決附圖Ａ部分土地外，尚
    須通行未登錄之國有地。又被上訴人原使用相鄰之第691-1
    地號土地農路寬僅約1.2公尺，一般農用搬運機之寬度亦不
    過為1公尺，縱須上訴人之土地通行農用搬運機，通行之路
    寬亦不應逾1.2公尺。再者，第690-1地號土地與系爭土地間
    有高低落差達3公尺之山溝，原判決附圖所示Ａ部分土地上
    之混凝土加蓋鐵絲之圍牆係水土保持用之擋土牆，倘上訴人
    拆除該圍牆，即有損水土保持之功能。此外，參加人所主張
    本判決附圖二之通行方案完全在上訴人所有之系爭土地上，
    較被上訴人之方案更有損於系爭土地之利用價格，非對上訴
    人之損害最小，並非可採等語，資為抗辯。
    （被上訴人起訴請求確認就第690-3地號土地如原審判決附
    圖所示B部分有通行權、上訴人並應將坐落前項通路上之混
    凝土加蓋鐵絲之圍牆拆除。原審判決確認被上訴人就原審判
    決附圖所示A部分有通行權，並拆除圍牆。上訴人對原判決
    全部不服聲明上訴；被上訴人於第二審變更其拆除圍牆之請
    求為：「上訴人應將坐落於臺中市豐原區○○○段第528-3
    地號南側未登錄地上，如本判決附圖所示4-9連接線所示寬
    2.5公尺、高1.75公尺之混凝土加蓋鐵絲網之圍牆拆除）。
肆、參加人參加本件訴訟，主張略稱：第690地號土地因分割而
    增加第690-1地號土地、系爭土地。被上訴人所有之第690-1
    地號土地依99年3月11日、99年10月19日現場勘驗結果及地
    籍圖謄本，僅需通行系爭土地，再通行同地段第690-2 地號
    少部分國有土地即可連接公路，而被上訴人主張之通行方案
    除通行系爭土地之必要外，尚需通行同地段第528-3地號國
    有土地，及第528-3地號南側未登錄土地，顯不符合第787條
    規定通行應擇損害最小之處所及方法等語。
伍、經查：
  一、按「訴之變更或追加，非經他造同意，不得為之。但第25
      5條第1項第2款至第6款情形，不在此限」、「訴狀送達後
      ，原告不得將原訴變更或追加他訴。但有下列各款情形之
      一者，不在此限：……二、請求之基礎事實同一者」，民
      事訴訟法第446條第1項、第255條第1項第2款分別定有明
      文，上開規定，依同法第436條之2第2項之規定，於簡易
      訴訟之上訴程序亦準用之。本件被上訴人於原審關於拆除
      圍牆之請求，原係請求「上訴人應將坐落前項通路（指原
      判決附圖A、B部分土地）上之混凝土加蓋鐵絲之圍牆拆除
      」，嗣於第二審審理中變更其訴為如聲明第二項所示，核
      其變更前後指涉之圍牆，係同一個妨礙通行之圍牆，經本
      院實測結果，該圍牆係位於原判決附圖A部分土地之外如
      本判決附圖一編號4-9連接線所示之位置，核被上訴人變
      更之訴，請求之基礎事實相同，依前揭規定，應予准許。
  二、被上訴人主張其所有之第690-1地號土地於64年間分割自
      原第690地號，上訴人於93年間取得上第690地號土地後，
      於本件訴訟繫屬中之100年2月14日再行將第690地號分割
      為上南坑段第690地號、及系爭土地兩筆獨立宗地，第690
      -1地號土地因64年間之分割，致對外公路無適宜之聯絡，
      及附圖一編號4-9連線所示之圍牆係上訴人所建等各節，
      為上訴人所不爭，並有上訴人所提出之土地登記謄本、地
      籍圖謄本、相片為證，復經本院會同兩造及臺中市豐原地
      政事務所履勘屬實，有勘驗筆錄、測量成果圖在卷可憑，
      自可信為真實。
  三、民事訴訟法第247條所謂即受確認判決之法律上利益，乃
      指法律關係之存否不明確，致原告在私法上之地位有受侵
      害之危險，而此項之危險得以對於被告之確認判決除去之
      者而言。本件被上訴人所有之第690-1地號周圍為第691-1
       地號、第690地號及系爭土地圍繞，需通行周圍之土地始
      能通達南坑巷（南坑巷所在之位置如附圖一所示編號0-0-
      0- 0-0-00連接線）聯外，否則無法供作通常之使用，被
      上訴請求通行，已為上訴人所拒絕，則被上訴人在私法上
      之地位即有受侵害之危險，而該等危險可以對於被上訴人
      之確認判決除去之，被上訴人就如原判決附圖所示之系爭
      土地對被告提起確認通行權存在之訴，自有即受確認判決
      之法律上利益。
  四、土地因與公路無適宜之聯絡，致不能為通常之使用者，土
      地所有人得通行周圍地以至公路；前項情形，有通行權人
      ，應於通行必要之範圍內，擇其周圍地損害最少之處所及
      方法為之，民法第787條第1項前段、第2項分別定有明文
      。前揭規定之規範意旨，係為發揮袋地之利用價值，以達
      促進社會經濟發展之公益目的，是以土地通行權無論由所
      有權或其他利用權人使用，周圍地之所有權人或其他利用
      權人均有容忍其通行之義務。又因土地一部之讓與或分割
      ，致有不通公路之土地者，不通公路土地之所有人，因至
      公路，僅得通行受讓人或讓與人或他分割人之所有地，民
      法第789條第1項亦定有明文。而該條文之立法意旨，乃因
      土地所有人讓與土地之一部或分割土地時，就其可能造成
      不能與公路為適宜之聯絡之情形，為其能預見而得事先安
      排，土地所有人不能因自己之讓與或分割土地之任意行為
      ，導致對當事人以外之其他土地所有人造成不測之損害。
      本件被上訴人所有之第690-1地號土地係於64年間分割自
      原第690 地號土地，而系爭土地原亦屬690地號土地之一
      部，於訴訟中之100年2月14日自第690地號割出成為獨立
      宗地，故被上訴人之第690-1地號土地之所以與公路無適
      宜之聯絡，係因於土地之分割所造成，依民法第789條之
      規定，被上訴人僅得通行上訴人所有之系爭土地；被上訴
      人另訴請求確認就相鄰之第691-1地號土地有通行權一案
      （97年豐簡字第676號），亦經本院以被上訴人之土地係
      因分割形成與公路無適當之聯絡，被上訴人不得主張就相
      鄰之第691-1地號土地有通行權為由，判決被上訴人敗訴
      確定在案，上訴人主張被上訴人得通行第691-1地號土地
      ，核屬無據。而上訴人占用國有土地搭蓋之柑橘間（附圖
      000-00-00-00-00連接線），與被上訴人之土地間尚有水
      溝相隔，且柑橘間既不緊鄰被上訴人所有之土地，亦非自
      原第690地號分割而出之獨立宗地，上訴人主張被上訴人
      得通行占用之柑橘間聯絡公路，亦無依據。
  四、按土地通行權，非以使土地與公路有聯絡為已足，尚須使
      其能為通常之使用。而是否為通常使用所必要，除須斟酌
      土地之位置、地勢及面積外，尚應考量其用途。被上訴人
      所有之第690-1地號土地為農牧用地，目前為被上訴人家
      族親人經營果園，且被上訴人到庭自陳其通行僅需供農用
      搬運機使用，又一般車輛機具寬度多數為2.5公尺，路寬
      有2公尺半應可達通常使用。至於參加人主張被上訴人應
      以附圖二Ａ所示之方案通行，係以原判決附圖之通行方案
      欲連接南坑巷，尚須通行同地段第528-3地號國有土地，
      再通行南側未登錄地，顯不符合民法第787條通行應擇損
      害最小之處所及方法為之之原則，如以附圖二Ａ所示之方
      案，則被上訴人僅須依民法第789條規定主張通行系爭土
      地，再通行同地段第690-2地號部分國有土地等情為由；
      惟參加人得按參加時之訴訟程度，輔助當事人為一切訴訟
      行為，但其行為與該當事人之行為牴觸者，不生效力，民
      事訴訟法第61條定有明文，參加人主張附圖二Ａ所示之通
      行方案，使用係爭土地之面積達195平方公尺，遠逾原判
      決附圖甲案所示之12.53平方公尺，為被參加之上訴人明
      確表示不同意，參加人之主張與被參加之上訴人抵觸，應
      不生效力；再者，附圖二Ａ所示之通行方案係沿系爭土地
      與第690-2地號土地之境界線繞行迂迴通達南坑巷，對於
      上訴人損害甚大，且該方案非經由上訴人之系爭土地即可
      連通南坑巷，而是須同時使用相鄰之第690-2地號土地8平
      方公尺，遠不若原判決附圖Ａ方案連接第528-3地號、第
      529地號，及南側未登錄國有地通達南坑巷所使用鄰地之
      面積為小，參加人主張被上訴人應依附圖二Ａ所示之方案
      通行，並非可採。從而被上訴人請求確認就上訴人所有系
      爭土地如原判決附圖所示Ａ部分面積12.53平方公尺（即
      2.5公尺寬）之土地有通行權存在，為有理由，應予准許
      ，原審依被上訴人之請求確認通行權存在，於法並無不合
      。上訴意旨指摘此部分原判決不當，求予廢棄改判，為無
      理由，應駁回其上訴。
  五、附圖一所示編號4-9連接線所示寬2.5公尺、高1.75公尺之
      混凝土加蓋鐵絲網之圍牆係上訴人所建，此為兩造所不爭
      ，雖該圍牆係建於附圖所示未登錄國有地上，惟該圍牆既
      為上訴人所建，上訴人對之自有處分權；而該圍牆在被上
      訴人利用系爭土地、第528-6地號、第529地號，及南側未
      登錄國有地通達南坑巷之通道上，對被上訴人之通行權有
      所妨礙，則被上訴人請求上訴人應拆除該地上物容忍其通
      行，於法亦無不合。上訴人主張該處圍牆實為擋土牆，如
      予拆除，將有損水土保持功能等語，惟經本院函臺中市政
      府查詢結果，據該府覆稱：「1.經現勘該擋土牆（圍牆）
      為使用人自行施作於未登錄地上，其是否為本局（臺中市
      政府農業局）所核准因年代已久，無從查起，可逕洽當事
      人請其舉證，再行查證為宜。2.本案擋土牆拆除供2.5公
      尺寬之農號使用時，可以簡易水土保持申報書辦理，惟所
      需用之土地，仍需取得土地所有權人之同意書」、「本案
      構造物另經查本局之建築套繪資料，尚無核准之資料，至
      於有關擋土牆與圍牆之區分，法規並無明文界定。惟一般
      以具擋土功能者稱之為『擋土牆』，構造體突出地面不具
      擋土功能者稱之為『圍牆』，惟來函所示如予拆除擋土牆
      乙事，除涉來函所示通行權糾紛爭訟外，亦請併考量是否
      須由相關專業技師，針對該擋土牆功能、構造、工法所涉
      之公共安全等，予以依規檢討後，再據以憑辦」等語（本
      院卷第116頁臺中市政府函），是該附圖一編號4-9連接線
      所示之構造物，於合於法規之情形下，非不得予以拆除，
      從而被上訴人請求上訴人應拆除該地上物容忍其通行，亦
      應予准許（原審判決命上訴人拆除地上物部分，則因被上
      訴人合法變更其訴而不存在）。
  六、因本案事證已臻明確，兩造其餘主張陳述及所提之證據，
      均毋庸再予審酌，附此敘明。
  七、第二審訴訟費用為上訴人所繳納之第二審裁判費2,490元
      、測量費4,225元，計6,715元，由敗訴之上訴人負擔。參
      加費用為參加聲請費1,000元、測量費8,225元，計9,225
      元，由參加人負擔。
陸、據上論結，本件上訴為無理由，被上訴人變更之訴為有理由
    ，依民事訴訟法第436條之1第3項、第449條第1、第78條、
    第86條第項前段，判決如主文。
中    華    民    國   100    年    12    月    2     日
                  民事第二庭    審判長法  官  王  銘
                                      法  官  陳添喜
                                      法  官  李慧瑜
以上正本證明與原本無異
本判決不得上訴
中    華    民    國   100    年    12    月    2     日
                                      書記官